臺灣高等法院民事判決　　　　　　　　 93年度上易字第259號
上　訴　人　台北國際商業銀行股份有限公司
法定代理人　游國治
訴訟代理人　吳鎮仁
　　　　　　林明志
被　上訴人　甲　○
上列當事人間請求清償借款事件，上訴人對於中華民國93年2月
12日臺灣臺北地方法院92年度訴字第2917號第一審判決提起上訴
，本院於94年11月22日言詞辯論終結，判決如下：
    主  文
原判決關於駁回上訴人後開第二項之訴廢棄。
上廢棄部分，被上訴人應與李震發連帶給付上訴人新台幣壹佰壹
拾肆萬捌仟捌佰玖拾伍元，及自民國87年8月13日起至清償日止
，按年息百分之九點六五計算之利息，暨自87年9月14日起至清
償日止，其逾期在六個月內按上述利率百分之十，逾期在六個月
以上者，就超過部分按上述利率百分之二十計算之違約金。
第二審訴訟費用由被上訴人負擔。
    事實及理由
一、上訴人起訴主張：原審共同被告李震發邀同李育霖（原名：
    李文章）及被上訴人甲○各別為連帶保證人，依序向上訴人
    分別借款新台幣（下同）245萬元及253萬元，並約定李震發
    應按月平均攤還本息，惟借款人分別繳款至原判決附表一所
    示最後繳款日後，即未如期繳款，依本件契約第3條之約定
    ，未到期之債務視為全部到期，經上訴人聲請拍賣抵押物得
    款28 2萬2,200元並先行抵充後，尚分別不足114萬7,974元
    及114萬8,895元，爰依消費借貸及連帶保證等法律關係，求
    為命(一)原審被告李震發及被上訴人甲○連帶給付上訴人114
    萬8895元及自87年8月13日起至清償日止按年利率9.65％計
    付利息暨自87年9月14日起至清償日止，逾期在6個月以內者
    按上開利率10％、逾期超過6個月者按上開利率20％計付違
    約金；(二)原審共同被告李震發及李育霖連帶給付上訴人114
    萬7,974元及自87年8月13日起至清償日止按年利率9.75％計
    付利息暨自87年9月14日起至清償日止，逾期在6個月以內者
    按上開利率10％、逾期超過6個月者按上開利率20％計付違
    約金之判決暨准供擔保為假執行之宣告。原審除駁回上訴人
    請求除就被上訴人甲○給付部分外，其餘部分為上訴人勝訴
    判決。上訴人對敗訴部分不服，提起上訴，於本院聲明：(一)
    原判決關於駁回下列部分廢棄；(二)前開廢棄部分，被上訴人
    應與原審被告李震發連帶給付上訴人114萬8,895元及自87年
    8 月13日起至清償日止按年利率9.65％計算之利息暨自87年
    9 月14日起至清償日止，逾期在6個月以內者按上開利率10
    ％、逾期超過6個月者按上開利率20％計算之違約金；(三)願
    供擔保請准宣告假執行。
二、被上訴人則以：伊未於借據等文件簽名、蓋章，並非連帶保
    證人等語，資為抗辯，於本院聲明：上訴駁回。
三、上訴人主張：李震發邀約被上訴人為連帶保證人借款253萬
    元之事實，業據提出借據（本院卷1宗第12頁，背面即約定
    書）及印鑑卡（見原審卷第39頁）各1件為證，被上訴人雖
    辯稱：借據上之簽名及印章均非其所為（見原審卷第1宗第
    22頁）。然查上開借據及印鑑卡之簽名係被上訴人到銀行對
    保親簽等情，業據證人陳雲國具結證述無訛（見本院卷第1
    宗第39頁），而被上訴人自73年至87年均受僱李震發為水泥
    工等情，亦據被上訴人自陳在卷（見原審卷第48頁），是被
    上訴人與主債務人李震發並非絕然無涉，本院將原審及本院
    所調取被上訴人在土地銀行三重分行借貸時所書立之約定書
    及印鑑卡（此二文書簽名真正為被上訴人承認，見本院卷1
    宗第55頁），暨該行因清償債務而發還借據等文件命被上訴
    人書立之收據1紙（見本院卷1宗第73頁，此收據簽名為被上
    訴人承認，見本院卷1宗第78頁），被上訴人向中華電信公
    司三重服務中心申請裝設室內電話裝機申請書1紙（見本院
    卷1宗第74、75頁，此申請書簽名為真正，亦據被上訴人自
    認在卷，見本院卷1宗第78頁），被上訴人在三重市第二戶
    政事務所申請變更印鑑之印鑑變更登記申請書（見原審卷第
    118、119、120頁，此文書真正為被上訴人所是認，見本院
    卷1宗第79頁）與三重郵局印鑑卡、更換印鑑申請書各1件（
    見本院卷2宗第13、14頁，被上訴人雖陳稱：是否本人簽名
    因時間太久已不記得等語，但亦承認印鑑遺失有去變更等語
    ，詳見本院卷第2宗第21頁），連同上訴人所提出前揭借據
    、印鑑卡，並被上訴人於93年4月23日當庭書寫簽名筆跡，
    送請全球鑑定顧問股份有限公司鑑定結果認為：前揭上訴人
    之借據原本、印鑑卡均與上揭土地銀行、三重郵局三重市第
    二戶政事務所、中華電信公司所留文書上（當庭書寫筆跡除
    外）被上訴人簽名之字跡，無論書寫之結構、佈局運筆用力
    等習慣均相同，應為同一人所為，此有鑑定報告1件附卷可
    稽。被上訴人雖以上開鑑定公司係私人機構，質疑其專業能
    力，惟執行本件鑑定工作之鑑定人即沈方正，曾任法務部調
    查局擔任文書鑑定工作達18年，且經具結附卷（見該報告：
    拾及拾壹），參酌該鑑定人以將文書影印放大解析比對其書
    寫結構、運筆力道韻勢為鑑別方法，亦為通常採行之科學方
    法，自非不可採信。又原審將上訴人所保留借據及印鑑卡與
    三重郵局之印鑑卡、立帳申請書，暨土地銀行三重分行之印
    鑑卡，送請法務部調查局比對結果雖均不符（見原審卷第84
    頁），然此僅能證明被上訴人在三機構各使用不同之印章，
    而同一人在不同機構先後或同時使用不同之印章，並非不可
    能。此觀之被上訴人於原審92年7月4日當庭提出書狀（見原
    審卷第27、28頁），及92年8月4日所遞理由狀(二)附委任書狀
    （見原審卷第50至第54頁），其所使用之印章即顯然不同，
    自難單以法務部調查局鑑定結果即否認該印文為被上訴人之
    所蓋。
四、承上所述：系爭借據連帶保證人為被上訴人所親簽應無疑義
    ，而此筆借款主債務人僅繳付至87年1月1日，尚欠241萬3,8
    38元，經強制執行受分配140萬1,107元後，尚餘本金114萬8
    895元未還，亦據上訴人提出執行法院分配表1件、單筆放款
    繳息狀況查詢單2件可佐（見本院卷第1宗第14、15頁，第17
    頁至第20頁），是上訴人請求被上訴人就所欠114萬8,895元
    本息、違約金負連帶保證責任，洵屬有據。
五、綜上所述：上訴人依連帶保證關係請求被上訴人與主債務人
    李震發連帶給付上訴人114萬8,895元及原判決主文第1次所
    列之利息、違約金，洵屬正當有據。原審就此為上訴人敗訴
    判決，即有未合，上訴論旨指摘原判決不當，求予廢棄，為
    有理由，應由本院廢棄改判如主文所示，又本判決被上訴人
    之上訴利益並未達於上訴第三審之限額，自無諭知假執行之
    必要。
六、本件事證已臻明確，兩造其餘攻擊防禦方法及未經援用之證
    據，經審酌後認與本判決結果不生影響，爰不一一論述。
七、據上論結，本件上訴為有理由，依民事訴訟法第450條、第
    78條，判決如主文。
中　　華　　民　　國　　94　　年　　12　　月　　6 　　日
              民事第12庭審判長法  官  鄭雅萍
                              法  官  蘇芹英
                              法  官  吳謀焰
正本係照原本作成。
不得上訴。
中　　華　　民　　國　　94　　年　　12　　月　　8 　　日
                              書記官  黃瑞芬
